【裁判字號】    97,訴,1394
【裁判日期】    971126
【裁判案由】    塗銷所有權移轉登記等
【裁判全文】
臺灣桃園地方法院民事判決              97年度訴字第1394號
原      告  香港商香港上海豐銀行股份有限公司
法定代理人  戊○○
訴訟代理人  甲○○
被      告  乙○○
            丙○○
共      同
訴訟代理人  丁○○
上列當事人間請求塗銷所有權移轉登記等事件，於民國97年11月
5 日辯論終結，本院判決如下：
    主  文
被告乙○○、丙○○間就坐落桃園縣桃園市○○段四四地號土地
（應有部分：四十萬分之三九八）及其上同段三三建號之建物（
門牌號碼：桃園縣桃園市○○路一八一巷四之二號，應有部分：
四分之一），以贈與為原因所為之債權及物權行為應予撤銷。
被告丙○○應將前項不動產於民國九十五年八月二十二日經桃園
縣桃園地政事務所所為之所有權移轉登記予以塗銷。
訴訟費用由被告負擔。
    事實及理由
一、原告起訴主張：伊為被告乙○○（原名雷文芳，先於民國89
    年6 月12日改名雷尹慧，再於91年6 月21日改名乙○○，見
    本院卷第38頁）之債權人，依臺灣臺北地方法院（下稱台北
    地院）96年度北簡字第48771 號確定判決所認定之債權金額
    為新台幣（下同）691,410 元，嗣經被告乙○○陸續為部分
    清償，尚欠金額為606,410 元（下稱系爭債務）。惟被告乙○○無力清償系爭債務，為逃避強制執行，竟將其所有坐落
    於桃園縣桃園市○○段44地號之土地（應有部分四十萬分之
    三九八）及其上同段33建號之建物（門牌號碼為桃園縣桃園
    市○○路181 巷4 之2 號，應有部分四分之一，下合稱系爭
    不動產），與被告丙○○成立贈與契約，並於95年8 月22日
    ，以贈與為原因，向桃園縣桃園地政事務所辦理所有權移轉
    登記予被告丙○○。被告上開就系爭不動產所為無償之贈與
    行為，有害及伊之債權，伊於97年6 月間因查詢被告丙○○
    之不動產索引資料而知悉上情，爰依民法第244 條第1 項之
    規定，請求撤銷上開贈與之債權暨物權行為，併塗銷該所有
    權移轉登記，並聲明：如主文所示等語。
二、被告乙○○則以：系爭不動產為其父逝世後所留遺產中之四
    分之一，由其繼承取得，另3 位繼承人各分別以四分之一之
    應有部分取得其他部分而與伊分別共有，於95年由其母規劃
    改登記於被告丙○○名下，以負擔奉養責任，並由被告丙○○繳交房屋貸款，並非為脫產而移轉，實為有償行為。又其
    就對原告所負之信用卡消費帳款之清償雖有遲延，惟仍依與
    原告協商之結果，以最低清償金額按期清償債務，原告之請
    求為無理由等語置辯，並聲明：原告之訴駁回。
三、被告丙○○則以：渠就其妹即被告乙○○之債務狀況並不清
    楚，被告乙○○贈與系爭不動產乙事乃渠母於95年所決定之
    規劃，乃委由渠弟丁○○辦理，並非基於無償行為等語置辯
    ，並聲明：原告之訴駁回。
四、原告主張：伊為被告乙○○之債權人，被告乙○○對伊尚負
    欠系爭債務未償，被告乙○○於95年8 月22日將系爭不動產
    以贈與為原因，移轉登記予被告丙○○名下等之事實，業據
    提出與伊所述相符之台北地院96年度北簡字第48771 號宣示
    判決筆錄暨其確定證明書、電腦查詢畫面、系爭不動產異動
    索引資料、被告乙○○消費信用卡帳單等為證（見本院卷第
    7-9 、35-37 、50-55 頁），並經本院依職權向桃園縣桃園
    地政事務所調閱系爭不動產之登記資料無訛（見本院卷第65
    -104頁），且為被告到庭所不爭執（見本院卷第58、59、11
    1 頁），足信為真正。
五、原告復主張：被告乙○○將系爭不動產贈與予被告丙○○之
    無償行為，業已害及伊之債權，請求依民法第244 條第1 項
    之規定予以撤銷等語，則為被告所否認，並以前詞置辯，是
    依兩造上述所為之爭執，可認本件首要之爭點厥為：上述系
    爭不動產之所有權移轉行為，究為有償抑或無償行為？經查
    ：
  (一)按債務人所為之無償行為，有害及債權者，債權人得聲請法
    院撤銷之。債務人之行為非以財產為標的，或僅有害於以給
    付特定物為標的之債權者，不適用前2 項之規定。債權人依
    第1 項或第2 項之規定聲請法院撤銷時，得並聲請命受益人
    或轉得人回復原狀，民法第244 條第1 項、第3 項、第4 項
    前段分別定有明文。次按，債務人所有之財產除對於特定債
    權人設有擔保物權外，應為一切債務之總擔保（參照最高法
    院48年度台上字第1750號判例要旨）。而依前述民法第244
    條第1 項、第3 項規定，可知民法第244 條規定所謂債務人
    害及債權之無償行為，係指因債務人以財產為標的之無償行
    為，致債權不能獲得滿足；換言之，因債務人之無償行為而
    致積極的減少財產，或消極的增加債務，因而使債權陷於清
    償不能或困難或遲延之狀態，即屬有害及債權，債權人得聲
    請法院撤銷之。且該條之撤銷權，其客體乃包括債務人所為
    之債權行為及物權行為，債權人行使此項撤銷權，可同時訴
    請撤銷債務人所為之債權行為及物權行為。
  (二)原告主張系爭不動產之所有權移轉係屬無償行為等語，雖為
    被告所否認，並辯以前詞。然查，系爭不動產原為被告之共
    同被繼承人雷乘龍所有，嗣雷乘龍於84年12月6 日死亡，被
    告與訴外人即其母雷傅勤和、其弟丁○○為共同繼承人，被
    告乙○○乃繼承取得系爭不動產之所有權，其餘繼承人則分
    別取得所餘應有部分各四分之一之所有權，渠等並於85年1
    月15日各以應有部分四分之一辦理繼承登記等情，有上述系
    爭不動產之登記資料在卷可考，是被告乙○○於85年1 月15
    日即經登記為系爭不動產之所有權人（即原雷乘龍所有之應
    有部分四分之一部分），於系爭不動產所有權權利範圍內，
    得本於所有權人之地位，行使其所有權，首堪認定。因此，
    被告雖均辯稱上述不動產之移轉行為係出於其母之規畫等語
    ，惟承上之認定，就系爭不動產（即繼承所得應有部分四分
    之一部分）有權處分之人為被告乙○○，其是否聽從其母所
    言而為上開處分（贈與、移轉）行為，僅係內心之動機問題
    ，於法律上能為該處分行為者，仍僅被告乙○○，故被告此
    部分所為辯解，尚不影響於本件後述之認定。
  (三)次查，系爭不動產係於95年8 月22日以贈與為原因而移轉登
    記予被告丙○○所有，贈與發生日期為同年月14日乙節，亦
    有上開系爭不動產之登記資料在卷可稽，是被告既係以贈與
    為原因而辦理登記，又依土地法所為之登記，有絕對之效力
    （土地法第43條參看），且具公示效力，於被告以外之第3
    人均得信賴其公示之登記事項並為交易，故原告主張被告係
    以贈與之法律關係而移轉系爭不動產之所有權等語，即屬可
    採。又按，稱贈與者，謂當事人約定，一方以自己之財產無
    償給與他方，他方允受之契約。民法第406 條亦有明文，被
    告乙○○既係將系爭不動產贈與被告丙○○，故原告主張系
    爭不動產所有權之移轉係屬無償行為，亦屬有據。揆諸首開
    說明，被告間就系爭不動產所為無償之贈與行為，積極的減
    少被告乙○○財產，被告乙○○復自承：除系爭不動產，已
    無其他財產，對原告債務之清償確有遲延等語明確（見本院
    卷第58、59頁），因而使系爭債務陷於清償不能或困難或遲
    延之狀態，即屬有害及原告之債權，債權人即原告自得聲請
    法院撤銷之。
  (四)被告雖另以：將系爭不動產移轉與被告丙○○，係因其上之
    房貸債務亦將由被告丙○○負擔，故非無償行為等語置辯，
    惟按，「原告對於自己主張之事實已盡證明之責後，被告對
    其主張，如抗辯其不實並提出反對之主張者，則被告對其反
    對之主張，亦應負證明之責，此為舉證責任分擔之原則。」
    （最高法院18年上字第2855號判例意旨參看），復按，第3
    人與債務人訂立契約承擔其債務者，非經債權人承認，對於
    債權人不生效力。為民法第301 條所明定。本件原告主張系
    爭不動產之移轉係屬無償行為等語，業據本院依上開事證認
    定如前，被告自應就其所為反對之主張負舉證責任。然查，
    被告於本件並未就被告乙○○有何債務經合法之債務承擔而
    移轉於被告丙○○，或系爭不動產以贈與為原因而向桃園縣
    桃園地政事務所辦理所有權移轉登記係出於不實虛偽之故意
    所為等節舉證以實其說，本院自無從認定系爭不動產於移轉
    所有權予被告丙○○時係屬有償行為，被告所辯：本件系爭
    不動產所有權之移轉並非無償行為云云，因乏實據，尚難信
    採。
  (五)基上，原告請求撤銷被告乙○○、丙○○間就系爭不動產之
    無償贈與之債權暨物權行為，即屬有據。再按，債權人依民
    法第244 條第1 項規定聲請法院撤銷時，得並聲請命受益人
    或轉得人回復原狀（參照前述同法第244 條第4 項前段規定
    ），是以原告復請求被告丙○○應將系爭不動產之贈與移轉
    登記予以塗銷乙節，亦屬有據。
六、從而，原告依據民法第244 條第1 項等相關規定，請求被告
    就系爭不動產所為贈與之債權行為及所有權移轉之物權行為
    ，均應予以撤銷，及被告丙○○應將桃園縣桃園地政事務所
    就系爭不動產於95年8 月22日所為以贈與為原因之所有權移
    轉登記予以塗銷等節，均為有理由，應予准許。
七、本件事證已臻明確，兩造其餘之主張、陳述及所提之證據資
    料，核與判決結果無何影響，爰不一一論述，附此敘明。
八、據上論結，本件原告之訴為有理由，依民事訴訟法第78條、
    第85條第1 項前段，判決如主文。
中    華    民    國    97    年    11    月    26    日
                  民事第一庭    法  官  范明達
以上正本係照原本作成
如對本判決上訴，須於判決送達後20日內向本院提出上訴狀
中    華    民    國    97    年    11    月    27    日
                                書記官  張豐松


司法院資訊處製作；財團法人民間司法改革基金會備份。
